ACORDAO-COMPLETO-2413778

ACÓRDÃO 5347/2021 ATA 9/2021 - PRIMEIRA CÂMARA

VISTOS, relatados e discutidos estes autos de 4 (quatro) atos de Pensão Militar, submetidos à apreciação deste Tribunal para fins de registro, nos termos do inc. III do art. 71 da Constituição Federal de 1988, atos esses cadastrados e disponibilizados ao TCU por intermédio do Sistema Sisac, na forma dos arts. 2º, caput e ins. VI, e 4º, caput, da Instrução Normativa TCU 55/2007,
ACORDAM os Ministros do Tribunal de Contas da União, reunidos em Sessão da 1ª Câmara, diante das razões expostas pelo Relator e com fundamento nos arts. 1º, inciso V, e 39, inciso II, ambos da Lei 8.443/92, c/c o art. 259, inciso II, do Regimento Interno, em:
9.1. considerar tacitamente registrados, em 13/7/2020 o ato de reversão da pensão instituída por Roberto Jorge em favor de sua irmã Zulmira Jorge (ato nº 10714944-08-2009-000111-5) , em 8/9/2020 o ato de concessão inicial da pensão instituída por Roberto Luiz de Sousa Passos em favor de Dayany Gomes de Sousa Passos (ato nº 10714944-08-2014-000216-0) , em 31/8/2020 o ato de concessão inicial da pensão instituída por Rolando Chalu Pacheco em favor de Aracoeli Franco Pacheco, Clara Damous Pacheco, Cristiane Cristine Pereira Pacheco Conde e Daniele Cristine Pereira dos Santos Chalu Pacheco (ato nº 10714944-08-2011-000107-7) e em 25/8/2020 o ato de concessão inicial da pensão instituída por Sebastião Barreto Miranda em favor de Lana Cristina Costa Miranda, Regina de Fatima Costa Miranda de Araújo, Rita de Cassia Costa Miranda e Vera Lucia Miranda da Silva (ato nº 10714944-08-2011-000971-0) ;
9.2. encaminhar os autos à Secretaria de Fiscalização de Pessoal para, nos termos do subitem 9.2.1 do Acórdão 122/2021-TCU-Plenário, a adoção dos procedimentos necessários com vistas à revisão de ofício do ato de reversão da pensão instituída por Roberto Jorge em favor de sua irmã Zulmira Jorge (ato nº 10714944-08-2009-000111-5) ; e
9.3. dar ciência desta deliberação à Subdiretoria de Inativos e Pensionistas - Área Militar do Comando da Aeronáutica.

Pessoal: Pensão Militar.

Primeira Câmara

Comando da Aeronáutica.

3. Interessadas: Aracoeli Franco Pacheco, CPF XXX.371.487-XX - Falecida; Clara Damous Pacheco, CPF XXX.341.702-XX; Cristiane Cristine Pereira Pacheco Conde, CPF XXX.709.702-XX; Daniele Cristine Pereira dos Santos Chalu Pacheco, CPF XXX.096.232-XX; Dayany Gomes de Sousa Passos, CPF XXX.155.261-XX; Lana Cristina Costa Miranda, CPF XXX.514.977-XX; Regina de Fátima Costa Miranda de Araújo, CPF XXX.467.357-XX; Rita de Cassia Costa Miranda, CPF XXX.467.007-XX; Vera Lúcia Miranda da Silva, CPF XXX.309.397-XX; Zulmira Jorge, CPF XXX.493.037-XX.

13.1. Ministros presentes: Walton Alencar Rodrigues (Presidente), Benjamin Zymler e Jorge Oliveira.
13.2. Ministro-Substituto convocado: Marcos Bemquerer Costa.
13.3. Ministros-Substitutos presentes: Augusto Sherman Cavalcanti (Relator) e Weder de Oliveira.

AUGUSTO SHERMAN

Cuidam os autos de 4 (quatro) atos de Pensão Militar, submetidos à apreciação deste Tribunal para fins de registro, nos termos do inc. III do art. 71 da Constituição Federal de 1988, atos esses cadastrados e disponibilizados ao TCU por intermédio do Sistema Sisac, na forma dos arts. 2º, caput e ins. VI, e 4º, caput, da Instrução Normativa TCU 55/2007.
2.	A unidade técnica, ao analisar os fundamentos legais das concessões bem como as informações prestadas pelo órgão do controle interno, lavrou a instrução constante da peça 7, adiante parcialmente transcrita, com eventuais ajustes de forma:
"INTRODUÇÃO
1. Trata-se de atos de Pensão, submetidos, para fins de registro, à apreciação do Tribunal de Contas da União (TCU) , de acordo com o art. 71, inciso III, da Constituição Federal.  Os atos foram cadastrados e disponibilizados ao TCU por intermédio do Sistema de Apreciação e Registro de Atos de Admissão e Concessões na forma do art. 2º, caput e incisos I a IV, e art. 4º, caput, da Instrução Normativa TCU 55/2007.
EXAME TÉCNICO
Procedimentos aplicados
2. Os procedimentos para exame, apreciação e registro de atos de pessoal encontram-se estabelecidos na Instrução Normativa TCU 78/2018 e na Resolução TCU 206/2007. Essas normas dispõem, em seus arts. 4º, § 2º, e 3º, § 3º, respectivamente, que os atos de pessoal disponibilizados por meio do e-Pessoal devem ser submetidos à crítica automatizada do próprio sistema, com base em parâmetros predefinidos.
3. Relativamente aos atos de admissão e concessão de aposentadoria, pensão e reforma, as rotinas de crítica das informações cadastradas nos sistemas informatizados de coleta de atos foram elaboradas e validadas levando-se em conta as peculiaridades desses atos. Os itens de verificação do sistema compreendem prazos e fundamentos legais, assim como eventuais ocorrências de acumulação. Tratam-se de verificações mais abrangentes, minuciosas e precisas do que aquelas que podem ser realizadas por mãos humanas, proporcionando um nível de segurança ainda maior.
4. Além da crítica automatizada, há verificação humana adicional no caso de haver alertas do sistema ou informações não formatadas, como esclarecimentos do gestor ou do controle interno.
Exame das Constatações
5. Em consulta realizada em sistemas externos disponibilizados ao TCU podemos verificar que as beneficiárias Sras. ZULMIRA JORGE, CPF XXX.493.037-XX, LANA CRISTINA COSTA MIRANDA, CPF XXX.514.977-XX, e REGINA DE FÁTIMA COSTA MIRANDA DE ARAÚJO, CPF XXX.467.357-XX, acumulam a pensão constante dos autos com um outro cargo ou um benefício. Informamos que tal acumulação têm como base legal o Art. 29, incisos I e II, da Lei das Pensões Militares - Lei 3765/1960 -, que permite a referida acumulação, observado o disposto no art. 37, inciso XI, da Constituição Federal.
CONCLUSÃO
6. A abrangência e a profundidade das verificações levadas a efeito fundamentam convicção de legalidade dos atos. Assim, cabe proposta no sentido de que sejam considerados legais, promovendo-lhes os registros.
PROPOSTA DE ENCAMINHAMENTO
7. Ante o exposto, com fundamento nos arts. 71, inciso III, da Constituição Federal, 1º, inciso V, e 39, incisos I e II, da Lei 8.443/1992 e 260, § 1º e 5º, do Regimento Interno do Tribunal de Contas da União, bem como art. 7º, § 4º da IN 78/2018, propõe-se considerar legal e conceder os registros dos atos no presente processo."
3.	Em seu pronunciamento regimental, o Ministério Público junto a esta Casa, neste ato representado pelo Procurador Sérgio Ricardo Costa Caribé, manifestou-se de acordo com o encaminhamento alvitrado pela Sefip (peça 9) .
É o relatório.

não há.

Procurador Sérgio Ricardo Costa Caribé.

PESSOAL. PENSÃO MILITAR. AUSÊNCIA DE ILEGALIDADE EM TRÊS ATOS. ATO DE REVERSÃO DE PENSÃO EM FAVOR DE IRMÃ, JÁ SOB A VIGÊNCIA DA MP 2.215-10/2001. ATOS ENVIADOS AO TCU HÁ MAIS DE CINCO ANOS. REVISÃO DE OFÍCIO DE UM ATO. CIÊNCIA.

PENSÃO MILITAR (PMIL)

Secretaria  de Fiscalização de Integridade de Atos e Pagamentos de Pessoal e de Benefícios Sociais (Sefip).

Cuidam os autos de 4 (quatro) atos de Pensão Militar, submetidos à apreciação deste Tribunal para fins de registro, nos termos do inc. III do art. 71 da Constituição Federal de 1988, atos esses cadastrados e disponibilizados ao TCU por intermédio do Sistema Sisac, na forma dos arts. 2º, caput e ins. VI, e 4º, caput, da Instrução Normativa TCU 55/2007.
2.	Os atos de concessão inicial das pensões instituídas por Roberto Luiz de Sousa Passos em favor de Dayany Gomes de Sousa Passos (peça 3) , por Rolando Chalu Pacheco em favor de Aracoeli Franco Pacheco, Clara Damous Pacheco, Cristiane Cristine Pereira Pacheco Conde e Daniele Cristine Pereira dos Santos Chalu Pacheco (peça 4 - ainda que diante da identificação do óbito da Sra. Aracoeli Franco Pacheco, conforme peça 11) e por Sebastião Barreto Miranda em favor de Lana Cristina Costa Miranda, Regina de Fátima Costa Miranda de Araújo, Rita de Cássia Costa Miranda e Vera Lúcia Miranda da Silva (peça 5) encontram-se conformes aos normativos regentes e poderiam, em princípio, ser apreciados pela legalidade com o subsequente registro, nos termos sugeridos pela unidade instrutiva.
3.	De modo diverso, o ato de reversão da pensão de Roberto Jorge em favor de sua irmã, Zulmira Jorge (peça 2) , deveria ser objeto de algum questionamento. Presente o entendimento do Supremo Tribunal Federal (prolatado, em 1975, no âmbito do Mandado de Segurança 20.032/DF) de que "o direito à percepção da pensão militar se regula pela lei vigente ao tempo em que se verificou o óbito do militar, e o direito à reversão da pensão pela lei vigente à época do óbito da beneficiária da pensão". Nesse caso, mesmo que o instituidor haja falecido em 31/10/1968, enquanto ainda vigente o inc. V do art. 7º da Lei 3.765/1960, a possibilidade da presente reversão (com o falecimento do último beneficiário da ordem de prioridade anterior) somente se verificou em 5/4/2008 (peça 2, p. 1) , quando não mais subsistia a possibilidade de concessão do benefício à irmã do ex-militar, tendo em vista a derrogação do correspondente dispositivo pela Medida Provisória 2.215-10/2001.
4.	De todo modo, como os atos constantes destes autos (peças 2, 3, 4 e 5) ingressaram neste Tribunal, respectivamente, em 13/7/2015, 8/9/2015, 31/8/2015 e 25/8/2015 e tendo em vista a tese fixada pelo Supremo Tribunal Federal no julgamento do Recurso Extraordinário 636.553, tais atos devem ser considerados tacitamente registrados, também respectivamente, em 13/7/2020, 8/9/2020, 31/8/2020 e 25/8/2020, sendo que não identifico prejuízos, quanto a isso, no que se refere aos atos de concessão inicial de pensão instituídas por concessão inicial das pensões instituídas por Roberto Luiz de Sousa Passos (peça 3) , Rolando Chalu Pacheco (peça 4) e Sebastião Barreto Miranda (peça 5) , em razão do que já explanei anteriormente.
5.	No que se refere, no entanto, ao ato de reversão da pensão de Roberto Jorge em favor de sua irmã, Zulmira Jorge (peça 2) , considerando o teor da decisão prolatada, em 4/12/2020, sobre os embargos de declaração opostos ao acórdão exarado sobre o referido RE 636.553 e que não transcorreu o prazo fixado no art. 54 da Lei 9.784/1999, c/c o art. 260, § 2º, do Regimento Interno do TCU, necessário restituir os autos à Sefip, para que dê imediato início aos procedimentos destinados à revisão de ofício do referido ato (ato nº 10714944-08-2009-000111-5) , em especial a oitiva do Ministério Público e da beneficiária, nos termos aprovados pelo Tribunal mediante Acórdão 122/2021-TCU-Plenário, Relator Ministro Walton Alencar Rodrigues.
	Dessa forma, com as devidas vênias por divergir parcialmente das propostas apresentadas pela unidade instrutiva, com que se pôs de acordo o MP/TCU, proponho que o Tribunal aprove o Acórdão que ora submeto à deliberação deste Colegiado.
TCU, Sala das Sessões Ministro Luciano Brandão Alves de Souza, em 30 de março de 2021.
AUGUSTO SHERMAN CAVALCANTI 
Relator